最高法院刑事判決　　　　　　　　　　　　　　　九十一年度台上字第四九五八號
　　上　訴　人　甲○○
　　選任辯護人　簡旭成律師
右上訴人因違反貪污治罪條例案件，不服台灣高等法院高雄分院中華民國九十一年五
月二十八日第二審判決（九十一年度上訴字第一六三號，起訴案號：台灣澎湖地方法
院檢察署八十九年度偵字第四九二、六四五號），提起上訴，本院判決如左：
    主  文
原判決關於甲○○部分撤銷，發回台灣高等法院高雄分院。
    事  實
本件原判決認定上訴人甲○○為澎湖縣馬公市市民代表會（下稱馬公市代會）主席，
為依法令從事公務之人員，明知民國八十七年六月間馬公市代會仍有議事業務費外賓
招待項目之預算新台幣（下同）四萬元尚未支出，適有日本馬公會團員於八十七年六
月十五日抵達澎湖縣馬公市訪問，並拜會馬公市代會，上訴人明知上述預算之執行，
為其主管之事務，且未曾招待日本馬公會團員餐，竟為圖自己不法私利，於八十七
年六月二十二日，將事先取得之海味小吃部蓋妥店章及原負責人印章之空白收據一張
及澎湖小館蓋妥店章、負責人印章並記載抬頭馬公市代表會之空白收據一張，利用不
知情之人於澎湖小館之空白收據填載「便餐五桌、二萬五千元，酒飲料五千元共三萬
元」之不實事項（消費日期空白）後，將上述二張收據交付不知情之馬公市代會辦理
經費報銷之組員洪寶笑，並指示洪寶笑以其宴請日本馬公會成員之不實名目，辦理領
款手續，洪寶笑乃書立簽呈記載：「為本會為歡迎日本馬公會蒞臨本市訪問，略盡地
主之誼，奉鈞座指示設宴於海味小吃部及澎湖小館招待中餐、晚餐聊表心意，共需款
新台幣四萬元，擬於議事業務費（外賓招待）項下支應，可否？乞，奪」，並依上訴
人所言在海味小吃部消費一萬元之事實，登載於上述海味小吃部空白收據上，同時在
澎湖小館之收據代填八十七年六月之日期，且製作支出傳票；上訴人明知上述簽呈收
據，支出傳票均屬不實，仍利用不知情之洪寶笑提出，經秘書黃和昌審核，再由其核
可後，向兼出納之洪寶笑領取四萬元花用，足生損害於馬公市代會對該預算之執行等
情。因而撤銷第一審諭知上訴人無罪之判決，改判論處上訴人依據法令從事公務之人
員對於主管之事務明知違背法令直接圖自己不法利益因而獲得利益之罪刑，固非毫無
見地。
惟查：（一）犯罪事實應依證據認定之，為刑事訴訟法第一百五十四條所明定，故如
未發現相當證據，或證據不足以證明，即不能以推測或擬制之方法，以為判決基礎，
縱使被告之陳述前後不一或相互矛盾，仍非有積極證據足以證明其犯罪行為，不能遽
為有罪之認定。又此所謂「證據」，雖不以直接證據為限，間接證據亦包括在內，然
而無論直接或間接證據，其為訴訟上之證明，須於通常一般之人均不致於有所懷疑，
而得確信其為真實之程度，始得據為有罪之認定，倘其證明尚未達此一程度，而有合
理性之懷疑存在，事實審法院仍採為有罪判決之基礎，即與採證法則有違。本件原判
決無非以上訴人在法務部調查局澎湖縣調查站（下稱澎湖縣調查站）原供稱：八十七
年間，日本馬公會成員訪澎湖時，曾於馬公市小王爺餐廳招待對方中餐或晚餐云云，
經質問為何以在海味小吃部、澎湖小館宴請馬公會成員中餐及晚餐為由向馬公市代會
領取四萬元，方改稱：實際確曾在海味小吃部、澎湖小館宴請馬公會成員中餐及晚餐
等語，且日本馬公會成員確於八十七年六月十五日在小王爺餐廳，與澎湖地方人士聚
餐，餐費由該會成員及部分澎湖地區人士出資支付等情，已據馬公會接待人員林麟祥
於偵查中陳明，八十七年六月十五日日本馬公會成員之晚餐係在馬公市和田飯店進行
，亦有該會行程表在卷可稽，而海味小吃部之發票為鍾春鳳交予上訴人空白單據，澎
湖小吃館收據為徐麗雪於填寫「台照馬公市代表會」後即交予上訴人，其品名、數量
、單價均留空白，該二餐館平時並無將空白收據交予消費者自填之情事各情，已經鍾
春鳳、徐麗雪證明，共同被告洪寶笑在澎湖縣調查站及第一審亦稱受上訴人之指示，
填載上開海味小吃部、收據內容，及在澎湖小館之收據填上「八十七年六月」云云等
證據及情況，而推認上訴人在日本馬公會成員於八十七年六月來澎湖縣馬公市訪問期
間未曾出資宴請該公會成員；然上訴人始終否認有上開犯行，辯稱：日本馬公會於八
十七年六月十五日抵達澎湖訪問，伊於翌日即六月十六日以代表會主席身分請該會會
長及成員吃飯，該日中午在海味小吃部用餐，因當日係自由活動，所以只有伊與會長
及少數會員參加，只請一桌，晚餐在澎湖小館用餐，會長及大部分會員均有參加，共
請五桌，均於用餐完畢時向餐廳索取收據，因代表會仍有預算支應此筆開銷，所以在
事後交付收據予代表會職員洪寶笑報帳，確實有支出始申請該款項等語，而證人鍾鳳
春、徐麗雪在第一審及原審亦證稱：上訴人確有在海味小吃部、澎湖小館宴客，分別
消費一萬元、三萬元，該二餐館始交付上開單據等情，證人王天戶在第一審證稱：八
十七年六月間某日晚上，曾應伊同事即上訴人之邀請，在澎湖小館，和日本馬公會（
成員）吃飯，因另有事，伊當場敬酒後即離開等語；則上訴人所辯曾於八十七年六月
十六日分別在海味小吃部及澎湖小館宴請日本馬公會會長暨部分成員中餐或晚餐等情
，並非全然無據，原判決所引上開證據、情況顯不足以證明上訴人報領議事業務費所
提宴請日本馬公會成員之事由為憑空虛構，尚須經日本馬公會會長或其成員證實，或
進一步查得其他具體證據，始足以確定，乃原審未予根究明白，遽憑上引證據、情況
，推測上訴人未曾於日本馬公會成員在八十七年六月來澎湖縣馬公市訪問期間出資宴
請該公會成員，自與採證法則有違。（二）有罪之判決書必須記載犯罪事實以示國家
刑罰權之所由生，故其事實欄須將認定之犯罪事實即與罪刑等適用法律有關之事項，
詳確記載，然後於理由欄說明其所憑證據及認定之理由，以使事實與理由兩相適合，
方為適法。原判決既認定上訴人未曾招待日本馬公會團員餐敘，竟向海味小吃部、澎
湖小館索取蓋妥該二餐館暨其負責人印章之空白收據各一張，再利用不知情之洪寶笑
及不詳姓名者填載不實之消費事項、金額，持向馬公市代會報領招待外賓之議事業務
費等情之事實，則該二張空白收據，係由何人交付？與上訴人間有無犯意聯絡？又交
付該二張收據之人及為上訴人填載收據內容之不詳姓名者滿十八歲與否？凡此俱攸關
法律之適用，原判決均未於事實欄明白認定、詳確記載，致本院無從判斷其法律之適
用是否適當，自非適法。（三）貪污治罪條例第六條第一項第四款之圖利罪，僅為公
務員職務上圖利之概括規定，若其圖利行為合於其他特別規定者，即應從其特別規定
，未可概以該圖利罪相繩。本件原判決認定之事實，如果無訛，上訴人似係利用其身
為馬公市代會主席之職務上機會，藉宴請日本馬公會成員為由，以假報銷之方法，詐
取該市代會公款，事實上並無宴請日本馬公會成員之事實，純係憑空虛構，以無報有
，詐取財物，應構成貪污治罪條例第五條第一項第二款之詐取財物罪，原判決論以同
條例第六條第一項第四款之罪，同有未合。以上諸端，或為上訴意旨所指摘，或為本
院得依職權調查之事項，應認原判決關於上訴人部分有撤銷發回更審之原因。
據上論結，應依刑事訴訟法第三百九十七條、第四百零一條，判決如主文。
中      華      民      國    九十一    年      九      月      五      日
                              最高法院刑事第八庭
                                  審判長法官  莊  登  照
                                        法官  洪  明  輝
                                        法官  黃  一  鑫
                                        法官  魏  新  和
                                        法官  林  秀  夫
      右正本證明與原本無異
                                              書  記  官
中      華      民      國    九十一    年      九      月     十二     日
